【裁判字號】    98,訴,478
【裁判日期】    981209
【裁判案由】    詐欺
【裁判全文】
臺灣苗栗地方法院刑事判決               98年度訴字第478號
公  訴  人  臺灣苗栗地方法院檢察署檢察官
被      告  甲○○
                    （另案在臺灣臺中監獄苗栗分監執行中）
上列被告因詐欺案件，經檢察官提起公訴（97年度偵字第4829號
），判決如下：
    主  文
甲○○無罪。
    理  由
壹、公訴要旨：
一、公訴事實：
    甲○○（原名吳志方）與鍾意宏（經臺灣桃園地方法院檢察
    署檢察官以89年度偵緝字第16號起訴，於臺灣桃園地方法院
    以89年度訴字第266 號審理中病故，而經不受理判決確定）
    、及年籍不詳之周美琳等人，共同基於常業詐欺之犯意，自
    民國87年10月至12月止，由甲○○給付1 個月新臺幣（下同
    ）1 萬5000元及提供房子供其住宿之代價，請遊民鍾意宏提
    供其名義，供甲○○、周美琳等人在臺北市○○○路○ 段99
    號7 樓之3 ，向主管機關申請設立旗福企業公司（下稱旗福
    公司），並以鍾意宏名義申請支票取用後，即由周美琳等大
    肆向浩新企業股份有限公司（下稱浩新公司）、國泰化工廠
    股份有限公司（下稱國泰公司）、台瑋實業股份有限公司（
    下稱台瑋公司）、仙合興業有限公司（下稱仙合公司）、己
    ○○（起訴書誤載為顏鳳嬌）等公司、商號，藉詞經營旗福
    公司需要進貨行銷，提供鍾意宏所申請之支票供擔保清償，
    使浩新公司等多數不特定公司、商號誤信，而交付傳真機等
    物品至旗福公司所指定之桃園縣楊梅鎮等處。詎甲○○、鍾
    意宏、周美琳等人騙得貨物後，旗福公司立即停業，搬空貨
    物後去向不明，亦不付貨款，浩新公司等多數不特定公司、
    商號始發覺受騙。案經臺灣桃園地方法院檢察署檢察官簽分
    後，呈請臺灣高等法院檢察署核轉臺灣雲林地方法院檢察署
    ，復由臺灣雲林地方法院檢察署呈請臺灣高等法院檢察署令
    轉臺灣苗栗地方法院檢察署檢察官偵查後起訴。
二、起訴罪名：
    修正前刑法第340 條之常業詐欺取財罪嫌。
三、檢察官之舉證：
（一）被告甲○○之供述。證明：1.被告雖否認認識同案被告鍾
      意宏，但其自承綽號叫「老師」，與同案被告鍾意宏所述
      相符，顯見2 人並非不相識之事實。2.被告自承認識證人
      戊○○之事實。
（二）同案被告鍾意宏於偵訊及審理中之供述。證明：被告於87
      年間，以1 個月給付1 萬5000元及提供房子供住宿之代價
      ，僱用鍾意宏擔任旗福公司負責人，鍾意宏交付身分證、
      印章給被告，並配合被告到銀行開戶供被告使用之事實。
（三）證人戊○○於本案偵訊及臺灣桃園地方法院89年度訴字第
      266 號審理中之證述。證明：1.被告委託證人戊○○幫忙
      找可以轉讓之舊公司，適值證人戊○○之友人蕭松村不欲
      經營旗福公司，證人戊○○遂仲介蕭松村及被告買賣，由
      被告出資新臺幣30萬元買下該公司，相關的公司移轉登記
      事項，則均由證人戊○○辦理，在辦理營利事業登記證、
      公司登記執照及銀行變更負責人時，被告都帶鍾意宏前去
      辦理，而鍾意宏都叫被告「師父」，都是被告帶鍾意宏去
      找證人戊○○，鍾意宏從未單獨前往，且雖然鍾意宏掛名
      旗福公司負責人，但實際上都是被告在主持該公司之事實
      。2.證人戊○○雖於本案偵訊時改稱：被告雖然多次請其
      申辦不同之公司，但於申辦旗福公司後，被告就被抓，後
      來旗福公司實際上即為同案被告鍾意宏所經營，與被告無
      關云云，惟查：(1)證人戊○○於本案偵訊中自承認識被告
      幾年，每2 、3 年就幫被告辦一家公司，顯見被告與證人
      戊○○交情匪淺（甚至亦有可能為共犯，否則為何會不斷
      幫被告辦理多家公司，供其行騙），是其非無迴護被告之
      可能。(2)而同案被告鍾意宏僅為一遊民，且僅有國小畢業
      ，是否有能力籌劃此種詐欺案，至有疑義。(3)再質之證人
      戊○○為何確定本案與被告無涉，其僅泛稱：是在90年左
      右，聽一個不知名友人告知，才知道此事，我現在也找不
      到那個友人云云，是其證述被告並無涉案之依據，僅係「
      聽一個不知名、也不知道去哪找的友人」所述，是否可信
      ，實質可疑。(4)復查，被告成立之詐騙集團，於87年10月
      起即以旗福公司名義開始四處詐騙，此有本案被害人之指
      述在案，而被告直至87年11月21日始因另案短暫受到羈押
      ，此有矯正簡表1 份可證，顯見證人戊○○證稱被告因被
      捕而未參與本案乙節，並無可信。(5)況本案之其他證人，
      皆指證同案被告鍾意宏僅為人頭，旗福公司之實際負責人
      另有其人，核與證人戊○○在臺灣桃園地方法院之證述內
      容相符。惟證人戊○○於本案偵查中卻反稱同案被告鍾意
      宏方係策劃本件詐欺案之人，實與其自己之前證述內容及
      其他證人所言相左。益見其所述不實。(6)綜上所述，證人
      戊○○於本案偵訊中所言，係屬不實，不足採信。而其於
      臺灣桃園地方法院中之證述內容，方屬事實。
（四）證人丙○○○於本案偵訊及臺灣桃園地方法院89年度訴字
      第266 號審理中之證述。證明：旗福公司的人員有委託證
      人丙○○○所任職之仙合公司辦理出口貨物裝卸，目的地
      為菲律賓，雖然該公司曾有一自稱姓鍾的負責人前往接洽
      ，但於臺灣桃園地方法院審理中，證人丙○○○當庭指認
      ，前往接洽的人並非同案被告鍾意宏。足證旗福公司內有
      人冒用同案被告鍾意宏到處行騙，益見同案被告鍾意宏僅
      為被告所找人頭之事實。
（五）證人丁○○於臺灣桃園地方法院89年度訴字第266號審理
      中之證述。證明：同案被告鍾意宏是流浪漢，他在本案中
      僅係人頭，主嫌是被告之事實。
（六）證人梁麗珠、黃志熙、單盈、乙○○及被害人浩新公司之
      指述及被害廠商名單1 份。證明：被告利用同案被告鍾意
      宏之名義設立旗福公司並申請支票，向不特定公司、商號
      大量進貨後即搬空貨物，隨即停業去向不明，未清償貨款
      之事實。
（七）臺灣臺中地方法院檢察署檢察官87年度偵緝字第625 號起
      訴書；臺灣彰化地方法院檢察署檢察官98年度偵字第3995
      號移送併辦意旨書；臺灣彰化地方法院檢察署檢察官97年
      度偵字第5 、3702、3862、4253、4564、5264號、偵緝第
      207起訴書各1份。證明：被告自83年起，即多次使用與本
      案相同之模式，四處行騙之事實。
貳、本院之判斷：
一、法律依據：
（一）刑事訴訟法第154 條第1 、2 項分別規定：被告未經審判
      證明有罪確定前，推定其為無罪；犯罪事實應依證據認定
      之，無證據不得認定犯罪事實。
（二）刑事訴訟法第301 條第1 項規定：不能證明被告犯罪，應
      諭知無罪之判決。
（三）最高法院76年台上字第4986號判例指出：又所謂認定犯罪
      事實之證據，係指足以認定被告確有犯罪行為之積極證據
      而言，該項證據自須適合於被告犯罪事實之認定，始得採
      為斷罪之資料；且如未能發現相當確實證據，或證據不足
      以證明，自不能以推測或擬制之方法，以為裁判之基礎；
      而認定犯罪事實所憑之證據，雖不以直接證據為限，間接
      證據亦包括在內，然而無論直接證據或間接證據，其為訴
      訟上之證明，須於通常一般人均不致有所懷疑，而得確信
      其為真實之程度者，始得據為有罪之認定，倘其證明尚未
      達到此一程度，而有合理之懷疑存在時，即難遽採為不利
      被告之認定。
（四）最高法院92年台上字第128 號判例指出：刑事訴訟法第16
      1 條已於91年2 月8 日修正公布，其第1 項規定，檢察官
      就被告犯罪事實，應負舉證責任，並指出證明之方法。因
      此，檢察官對於起訴之犯罪事實，應負提出證據及說服之
      實質舉證責任。倘其所提出之證據，不足為被告有罪之積
      極證明，或其指出證明之方法，無從說服法院以形成被告
      有罪之心證，基於無罪推定之原則，自應為被告無罪判決
      之諭知。
二、關於證據能力部分之說明：
（一）按被告以外之人於審判外向法官所為之陳述，得為證據；
      被告以外之人於偵查中向檢察官所為之陳述，除顯有不可
      信之情況者外，得為證據，刑事訴訟法第159 條之1 第1
      、2 項分別定有明文。而偵查中對被告以外之人（包括證
      人、鑑定人、告訴人、被害人及共同被告等）所為之偵查
      筆錄，或被告以外之人向檢察官所提之書面陳述，性質上
      均屬傳聞證據。惟現階段刑事訴訟法規定檢察官代表國家
      偵查犯罪、實施公訴，依法其有訊問被告、證人及鑑定人
      之權，證人、鑑定人且須具結，而實務運作時，檢察官偵
      查中向被告以外之人所取得之陳述，原則上均能遵守法律
      規定，不致違法取供，其可信度極高，職是，被告以外之
      人前於偵查中已具結而為證述，除反對該項供述得具有證
      據能力之一方，已釋明「顯有不可信之情況」之理由外，
      不宜以該證人未能於審判中接受他造之反對詰問為由，即
      遽指該證人於偵查中之陳述不具證據能力。且所謂不可信
      之情況，法院應審酌被告以外之人於陳述時之外在環境及
      情況，例如：陳述時之心理狀況、有無受到外力干擾等，
      以為判斷之依據。從而，下列各該證人於法官、檢察官訊
      問時，係以證人之身分陳述，經告以具結義務及偽證處罰
      後，於命證人朗讀結文後具結，其等係於負擔偽證罪之處
      罰心理下證述，並以具結擔保其供述之真實性，又無受其
      他不當外力干擾之情形，依上揭說明，其等前開證言，自
      均具有證據能力，依刑事訴訟法第159 條之1 之規定，得
      為證據。
（二）再按傳聞法則之重要理論依據，在於傳聞證據未經當事人
      之反對詰問予以核實，乃予排斥，惟若當事人已放棄對原
      供述人之反對詰問權，於法院審判時表明同意該等傳聞證
      據可作為證據，基於證據資料愈豐富，愈有助於真實發現
      之理念，並貫徹刑事訴訟法修法加重當事人進行主義之精
      神，確認當事人對於證據能力有處分權之制度，傳聞證據
      經當事人同意作為證據，法院認為適當者，亦得為證據。
      另當事人於調查證據時，對於傳聞證據表示「沒有意見」
      、「對於證據調查無意見」，而未於言詞辯論終結前聲明
      異議，應視為已有將該等傳聞證據採為證據之同意，此刑
      事訴訟法第159 條之5 定有明文。經查：本案所引之下列
      其他證據，本院於審理中均一一踐行「告以要旨」程序，
      被告在知悉上開證據係審判外陳述之情形下，對於各該審
      判外之陳述均分別表示「沒有意見」，或僅就上開陳述是
      否真實表示意見，並未於言詞辯論終結前就證據能力聲明
      異議（見本院98年度訴字第478 號卷〈下稱本院卷〉第32
      、第115 頁以下）；而本院審酌該等陳述作成時之情況，
      認為其證據之取得過程並無瑕疵，且與待證事實具有關連
      性，證明力非明顯過低，而具適當性，是自應具有證據能
      力。
三、無罪之理由：
    公訴人係以同案被告鍾意宏於偵查、審理中之供述，證人戊
    ○○、丙○○○於臺灣苗栗地方法院檢察署偵查中之證述、
    臺灣桃園地方法院89年度訴字第266 號審理中之證述，及證
    人丁○○於臺灣桃園地方法院89年度訴字第266 號審理中之
    證述為主要依據，輔以證人梁麗珠、黃志熙、單盈、乙○○
    及被害人浩新公司之指述、被害廠商名單1 份以及臺灣臺中
    地方法院檢察署之起訴書、臺灣彰化地方法院檢察署之移送
    併辦意旨書、起訴書等相關證據認被告甲○○涉嫌修正前刑
    法第340 條之常業詐欺取財罪嫌，惟訊據被告堅決否認有此
    部分之犯行，辯稱：伊自始與梁麗珠、黃志熙、單盈、乙○
    ○等被害人均不相識，與同案被告鍾意宏亦僅見過幾次，另
    對於旗福公司根本一無所知，更沒有參與等語。經查：
（一）按刑法上之常業犯，乃指藉該犯罪以為日常謀生之職業者
      ，即屬成立，至其原來是否無業，或除恃此犯罪為謀生之
      職業外，有無尚兼其他職業，均可不問。又刑法詐欺取財
      罪之成立，以意圖為自己或第三人不法之所有，以詐術使
      人將本人或第三人之物交付為要件；而所謂以詐術使人交
      付，必須被害人因其詐術而陷於錯誤，或利用被害人之錯
      誤而行詐，苟其所用之方法，不能認為詐術，亦不致使被
      害人發生錯誤，即無詐欺之可言。（最高法院82年度台上
      字第3532號判決意旨可資參照）。經查，起訴書及公訴意
      旨僅提及被告與鍾意宏、周美琳共同基於常業詐欺之犯意
      ，藉詞經營旗福公司需要進貨行銷，提供鍾意宏所申請之
      支票供擔保清償，使浩新公司等多數不特定公司、商號誤
      信，而交付傳真機等物品至旗福公司所指定之桃園縣楊梅
      鎮等處。詎被告、鍾意宏、周美琳等人騙得貨物後，旗福
      公司立即停業，搬空貨物後去向不明，亦不付貨款，浩新
      公司等多數不特定公司、商號始發覺受騙等情。從而，起
      訴書及公訴意旨雖已指出被告等人係以經營旗福公司需要
      進貨行銷，提供鍾意宏所申請之支票供擔保清償之詐術方
      式，使被害人等陷於錯誤而交付傳真機等物品，然而，各
      該被害人究竟於何時間、地點遭被告等人施用詐術而陷於
      錯誤，又各該被害人究竟於何時間、地點因陷於錯誤而交
      付何種財物，又各該財物之品名、種類、數量等被詐騙情
      節，均未具體敘明，僅泛稱「交付傳真機等物品至旗福公
      司所指定之桃園縣楊梅鎮等處」，惟以上各節，皆為判斷
      詐欺罪成立與否之要件，若未能具體敘明，本院實無從加
      以認定。
（二）同案被告鍾意宏雖於臺灣桃園地方法院檢察署偵訊時供稱
      ：「（是否為旗福公司負責人？）我是人頭，公司經營我
      完全不知道，在去年7 月是甲○○，是彰化人，1 個月1
      萬5 給我，還租房子給我住，錢也是他送來給我的，他在
      去年8 月開始，我就配合他到臺北中興銀行、中壢中興銀
      行開戶，資料都是他寫的，我從未出面進貨，他把我的身
      分證、印章都拿走，作何事我都不清楚。」、「（〈提示
      甲○○口卡片〉認識此人否？）認識，經朋友在87年7 月
      份介紹認識，他拿了我的身分證，叫朋友拿錢給我說要用
      我的身份證到銀行開戶存錢，後來有關銀行開辦資料都他
      在使用，後來他在87年11月間有被查獲。」等語（見臺灣
      桃園地方法院檢察署89年度偵緝字第16號卷第14頁背面、
      第32頁背面）。其復於臺灣桃園地方法院審理中供稱：「
      （有無與周美琳設立旗福公司？）無，因我身分證被甲○
      ○拿去，當時我健保到期，他替我辦健保。」、「（為何
      會登記為多家公司之負責人？）是甲○○害我，他當初騙
      我要帶我去公司上班辦理健保，就將我身份證拿走，但他
      只有帶我至中壢市○○路1164號居住而已。」、「（你登
      記為負責人有無給你報酬？）無，只有供我吃三餐，甲○
      ○租那裡給我一個人居住，並供應我三餐。」、「（有無
      懷疑甲○○？）我在87年12月發覺奇怪，住了約4 個月感
      覺不對，但那時已找不到他人，因他已被臺北市警察局大
      同分局警員抓走。」、「（你有無辦理健保？）當我向他
      要健保卡時，但他告訴我說不能辦理，我覺得不對即至工
      地做雜工，並住在工地。」、「（你為何會擔任旗福公司
      負責人？）我是受甲○○的欺騙，他拿我的身分證要幫我
      辦健保並說要帶我去工廠上班。」、「（提示臺北國際商
      銀德惠分行函覆資料有何意見？）是甲○○帶我去，臺北
      有一次，簽名是我簽的。」、「（一起去還有何人？）只
      有甲○○帶我去。」等語（見臺灣桃園地方法院89年度訴
      字第226 號卷第8 頁、第58至60頁、第127 頁背面、第12
      8 、254 、321 、327 頁）。經查，鍾意宏係旗福公司之
      登記負責人，此有公司負責人戶名、印鑑更換申請書等在
      卷可憑（見臺灣苗栗地方法院檢察署97年度偵字第4829號
      卷第113 至114 頁），其亦為本案之共同被告，衡諸常情
      ，其見被告甲○○均未到案，實有相當動機辯稱其僅為被
      利用之不知情人頭，而將相關法律責任推卸予被告，況且
      其指證被告涉案時，並無經依法具結作證之程序，而被告
      因尚未到案，故無機會對其進行對質、詰問，而之後鍾意
      宏於臺灣桃園地方法院審理中病故，被告到案後實際上已
      無從與其對質、詰問，故鍾意宏指述被告涉案部分是否可
      採，甚有疑義。
（三）另依證人戊○○於90年3 月27日桃園縣調查站調查時證稱
      ：「（吳自芳請你委辦旗福公司變更移轉登記，你收取費
      用若干，是否已領取？當時由何人付費用？是吳自芳或鍾
      意宏？）因為吳自芳移轉變更旗福公司之費用30萬元，我
      之抽取仲介費用10萬元，20萬元付與蕭松村，故我未再向
      吳自芳收取其他費用，當時付費情形，都是吳自芳本人分
      次以現金交付予我，皆已付清。」等語（見臺灣桃園地方
      法院89年度訴字第226 號卷第239 至244 頁之1 ）。其又
      於90年3 月27日臺灣桃園地方法院審理時證稱：「（〈提
      示鍾意宏照片〉是否認識？）吳自芳帶來給我認識的，因
      我之前曾替吳自芳辦理登記過很多公司，吳自芳問我有無
      開很久的公司要結束營業，剛好我的好友有家公司要結束
      營業，由吳自芳以30萬買下我好友的公司，變更登記負責
      人為鍾意宏，經營五金雜貨進出口貿易，吳自芳接手後好
      像還有在經營，因有報關行來找我，且他們有租我的辦公
      室做為他們公司的辦公室。」、「（是何人在主持這家公
      司？）吳自芳本人。」等語（見臺灣桃園地方法院89年度
      訴字第226 號卷第245 至246 頁）。惟其於90年9 月20日
      臺灣桃園地方法院審理時卻證稱：「（去辦變更登記是否
      即為庭上被告〈鍾意宏〉？）確實是他去的。」、「（他
      擔任旗福公司何人？）是名義負責人。」、「（他為何擔
      任負責人？）是吳自芳帶他來說公司要轉讓給他。」等語
      （見臺灣桃園地方法院89年度訴字第226 號卷第325 至32
      8 頁）。又其於98年2 月11日臺灣苗栗地方法院檢察署偵
      查時證稱：「（照片中的甲○○委託你辦公司變更登記？
      ）不是委託。他只是介紹朋友來委託我辦公司變更登記，
      這件案子不是他做的，我可以確定，因為這件公司後來還
      有拜託我處理一些事情。」、「（所以你是替甲○○的朋
      友辦理旗福公司的負責人變更？）是。」、「（甲○○朋
      友名字？）沒印象。」等語（見臺灣苗栗地方法院檢察署
      97年度偵字第4829號卷第47至50頁）。再其於98年2 月18
      日臺灣苗栗地方法院檢察署偵查時證稱：「（是否認識甲
      ○○？）認識，甲○○就是吳自芳。」、「（旗福公司是
      否是你辦理變更登記？）是。」、「（蕭松村轉讓上開公
      司時，找你問有何人要承接公司？）是。」、「（蕭松村
      找你變更登記後你找何人辦理？）蕭松村是我堂弟，旗福
      公司的辦理事宜都叫我幫他辦，從設立開始都是我幫他辦
      ，我問甲○○有無人要承接該公司，甲○○介紹一位鍾先
      生過來，之後就都由鍾意宏來辦理，甲○○就無參與。」
      、「（辦理登記費用、公司移轉費用何人支付？）由鍾意
      宏支付。」、「（90年3 月27日在桃園地院開庭時，在法
      官面前表示是甲○○在主導上開公司是否如此？）我真的
      沒有印象是否有這樣說。」等語（見臺灣苗栗地方法院檢
      察署97年度偵字第4829號卷第72至74頁）。另其於98 年5
      月13日臺灣苗栗地方法院檢察署偵查時證稱：「（旗福公
      司也是你幫他辦理？）這一家公司本來是我堂弟蕭松村的
      ，後來他不想再經營了，我就打聽有無人要接這一家公司
      ，結果甲○○就主動跟我聯絡，說他有一個朋友來接，那
      個朋友叫鍾意宏。當時甲○○跟鍾意宏一起來申辦，後來
      他們來過好幾次，因為手續繁雜，所以最少有3 、4 次，
      後來變更好了，他們要在火車站離開時，結果因為甲○○
      當時被通緝，結果就被查獲，剩下鍾意宏，他不知道又是
      跟誰合夥，然後繼續這一家公司，他被查獲這一件事情，
      我到90年左右時候，從鍾意宏朋友跟我說了，我才知道。
      」、「（他們開設帳戶，是由何人簽名？）鍾意宏自己。
      我有陪同前去，因為退出人也要簽名，新加入的人也要簽
      名。」等語（見臺灣苗栗地方法院檢察署97年度偵字第48
      29號卷第133 至136 頁）。末其於98年9 月16日本院審理
      時證稱：「（旗福公司是不是你幫忙辦理變更登記的？）
      是的。」、「（原來的負責人是叫什麼名字？）蕭松村。
      」、「（是你負責幫他找要接的人嗎？）因為他那時候身
      體不太好，不想繼續經營，因為我本身也是幫人家辦公司
      過戶那方面的工作，我就問看看有沒有人需要接公司，那
      時候講出去，剛好有幾個人在問，後來甲○○就介紹一個
      叫鍾意宏的人來說他想經營公司，然後就跟他談公司變更
      的一些條件。」、「（結果後來是鍾意宏當負責人？）對
      。」、「（鍾意宏要付多少錢？是否有包括以後要繳的稅
      金？）2 、30萬，那時候沒有欠稅，不需要繳稅金，大概
      30萬。」、「（你本來就認識甲○○嗎？）認識，他也委
      託我辦過公司。」、「（辦變更登記的時候，鍾意宏有跟
      你一起去嗎？）有。」、「（所以誰出的錢？）我不曉得
      鍾意宏找誰要的。」、「（你之前在法院開庭的時候說甲
      ○○是公司的領導者？）其實不是，因為上次我在桃園地
      院開庭的時候，是鍾意宏一直要咬甲○○，大概後來兩個
      關係交惡或怎麼樣，他一直要咬他，他一直把事情都推、
      都講甲○○，然後我根本也沒有說甲○○，因為他們那時
      候跟我租辦公室，旗福公司還繼續租我的辦公室，根本也
      沒有看到他們來過，都是兩個女孩子來過，根本沒有看過
      甲○○來過公司。」、「（所以之前講的是不實在？）那
      個不是講不實在，我可以被誤導或怎麼樣，真的如果說能
      夠調錄音帶出來看，我想我不會這樣講。」、「（有辦理
      旗福公司相關變更登記的手續包含去銀行，或者是到稅捐
      處等等，甲○○有沒有出面？）都沒有。」、「（那都是
      誰出面的？）因為變更的時候，是我帶鍾意宏去變更的。
      」等語（見本院卷第61至77頁）。是仔細觀察證人戊○○
      先後多次於調查站、檢察署、法院之證述內容，有關旗福
      公司原為他人所有，後來始變更登記負責人為鍾意宏此點
      雖無出入，然有關旗福公司買賣之相關費用由何人支出、
      相關變更手續由何人出面辦理、鍾意宏或被告有無進出公
      司辦公室等節，亦即攸關旗福公司之實際經營者或起訴書
      及公訴意旨所稱之本案主謀究竟為鍾意宏或被告，其先後
      之證述內容反覆不一，且互相矛盾，從而，尚無法以其證
      述而為被告不利之認定。
（四）再依證人丙○○○於88年5 月1 日調查局航業海員調查處
      調查時證稱：「（經歷及現職？）經歷：自退伍後即在家
      自營仙合興業有限公司業務。現職：仙合興業有限公司股
      東兼倉庫管理人員。」、「（仙合興業有限公司〈以下稱
      仙合倉儲〉主要營業項目為何？）本公司主要營業項目為
      進出口倉庫出租業務，並管理倉庫內貨品進出事宜，惟貨
      品之流向，不屬本公司管理範圍。」、「（旗福公司有無
      委任貴公司辦理出口貨物裝卸業務，詳情為何？）去年10
      月中旬，1 位自稱旗福公司周小姐，由1 位男子駕駛VOLV
      O850型、寶藍色轎車陪同至本公司洽詢有關出口貨物裝卸
      報價事宜，我表示1 個45呎貨櫃之倉租為1 萬元，周小姐
      同意後，即表示11月後會有貨品進儲，周小姐另留其聯絡
      電話及「鍾意宏」的名片後離去，約同年10下旬即有廠商
      將貨品送至本公司並完成2 個45呎貨櫃，並由我代叫本公
      司配合拖車公司將貨櫃送去結關，至於送去何處貨櫃場結
      關，需向拖車公司洽詢才知道，事後周小姐即寄1 張面額
      2 萬1000元支票給我，該張支票有獲得兌現，87年11月以
      後，陸續有上百家廠商將貨物送至本公司進儲，總共拼裝
      約10個45呎的貨櫃，並循前述拖車公司的模式代送去結關
      ，該批貨款12萬6000多元，並有獲得兌現，最後一批貨物
      約12月1 、2 日左右進儲，本公司之貨品，拼裝1 個45呎
      貨櫃之貨款同先前理貨等費用共2 萬2500元，則因該公司
      已發生詐欺案子，我則未將支票軋入，故旗福公司尚欠我
      2 萬多元未支付。」、「（〈提示周美琳口卡照片影本乙
      份〉該名女子是否即是與你接洽之旗福公司周小姐？）該
      名口卡照片之周美琳與我見過之周小姐容貌略有出入，應
      非我所說之周小姐，該名周小姐年約30～35歲，短髮、戴
      黑框眼鏡、高約160 公分。」等語（見臺灣臺北地方法院
      檢察署87年度偵字第26424 號卷第116 至118 頁）。其又
      於89年2 月24日臺灣桃園地方法院審理時證稱：「（旗福
      公司與你們作何生意？）我們公司是做倉儲生意，他向我
      們租場地，是1 位周小姐向我們公司接洽的。」、「（你
      有無見過鍾意宏？）有，但不是法庭上之被告。」等語（
      見臺灣桃園地方法院89年度訴字第226 號卷第34頁）。其
      復於89年5 月15日臺灣桃園地方法院審理時證稱：「（旗
      福公司何人向你們接洽及開票？）周小姐。年約30出頭，
      她有拿1 張鍾意宏的名片給我，說鍾意宏是負責人。」、
      「（有無見過庭上之被告〈指鍾意宏〉或與他接洽事務？
      ）從來沒有見過他。」等語（見臺灣桃園地方法院89年度
      訴字第226 號卷第72頁）。其再於98年5 月6 日臺灣苗栗
      地方法院檢察署偵查時證稱：「（旗福公司何人到你們公
      司接洽？）有幾個人，其中有周小姐、謝先生、鍾先生，
      負責人好像是一個姓鍾的。其他部分如我在調查站所言。
      」、「（有無聽過一個叫「吳自芳」男子？）他們都是用
      假名，要看到人才知道。我只知道負責人是姓鍾的，他們
      有帶姓鍾的過來。」、「（〈提示甲○○照片〉當時有無
      此人？）沒有此人。」等語（見臺灣苗栗地方法院檢察署
      97年度偵字4829號卷第120 至121 頁）。其末於98年9 月
      16日本院審理時證稱：「（你有看過白頭髮〈指甲○○〉
      這位？）不知道。」、「（你們之前跟旗福公司有什麼樣
      的往來？）當時的負責人是姓鍾，但是吳先生我就沒看過
      了。它的貨送到我們這邊裝櫃出去。」、「（有人在你們
      公司幫忙點貨？）對，他們在點貨。」、「（有經過負責
      人嗎？）有，鍾意宏有點過。」、「（鍾意宏有到你們公
      司去跟你談這些接洽的事情？）對，他身邊還有好幾個人
      都在幫他講話。」、「（他身邊的好幾個人有包括現在現
      場的被告嗎？）沒有。」等語（見本院卷第78至83頁）。
      經核證人丙○○○前後多次證述之內容，僅能證明其公司
      遭詐騙之過程，而當時其與旗福公司接洽時，主要均係一
      位年籍不詳之周小姐出面與其聯絡，其雖見過旗福公司負
      責人「鍾意宏」，但當庭確認並非同案被告鍾意宏，至於
      被告甲○○，其未曾見過，亦未曾聽聞與旗福公司有何關
      連，故其證詞尚無法證明被告有起訴書所載之常業詐欺犯
      行。
（五）復依證人丁○○於臺灣桃園地方法院檢察署偵查時證稱：
      「（本件情形為何？）本件詐欺案犯嫌已被通緝到案，主
      嫌是另有其人，鍾意宏是人頭，據我們清查結果鍾意宏、
      余光塋、陳烈堂都是流浪漢，葉永豐則是身分證被陳烈堂
      以辦保方式騙走所冒用，而郭在文則是在清查該集團詐欺
      案中發現郭某另組冠輝公司，據了解應是主嫌冒用其名。
      」等語（見臺灣桃園地方檢察署87年度偵字第19028 號卷
      第106 至107 頁）。其又於臺灣桃園地方法院審理時證稱
      ：「（於88年8 月21日在偵查中所述是否實在？）會知道
      主嫌甲○○是因臨檢時，鍾意宏說名字很特別所以記得，
      鍾意宏是流浪漢，余光塋及陳烈堂是自己去銀行辦理的，
      另葉永豐是智障，身分證被騙走的。」、「（甲○○之年
      籍？）34年6 月11日生，Ｚ000000000，住中壢市○○街11
      號4 樓。」等語（見臺灣桃園地方法院89年度訴字第266
      號卷第35至36頁）。其於本院審理時則證稱：「（鍾意宏
      在法院開庭的時候，曾經有提到是甲○○用每個月1 萬50
      00元的代價還有住宿，請他擔任旗福公司的登記負責人，
      公司後來怎麼樣經營，鍾意宏不清楚，這是鍾意宏在法院
      提到的，請問這件事情除了鍾意宏的供述之外，還有沒有
      其他證據可以證明？）在檢察官發交給我們調查的時候，
      他在我們這邊做的筆錄也是這樣陳述的，我們有到他請支
      票的銀行去調錄影帶，那麼久了，我們應該是找不到這個
      錄影帶，那個時候不是鍾意宏自己一個人去的，就是他們
      主嫌先後次序陪同，比如說到甲銀行，或之後到乙銀行，
      然後我記得被害人跟到成立這家公司的小姐，她們有看過
      鍾意宏，但是用台語講就是在發號施令的都不是鍾意宏，
      他在旁邊也不知道在幹啥，小姐只上白天班，8 點到5 點
      ，下班之後，他們這些人又繼續留在辦公室裡面，就是在
      辦公室的部份他不清楚，至於鍾意宏的部份，這個小姐跟
      我們在大溪報案的被害人就曾經有看過他在辦公室過，像
      檢察官剛才在問我的流浪漢，可是我們實際去查，他應該
      確定是流浪漢，沒有工作，然後也居無定所，就跟著主嫌
      一直在跑，他們撤一個點，他就跟著撤一點，所以我們找
      不到他，先送回檢察官，發佈通緝的時候再處理，所以說
      這個部份應該是跟他在法院講的是一樣的。」、「（你剛
      剛提到說有人指認甲○○是本案的主嫌，你剛剛有這樣講
      ？）是。」、「（這些人是不是包含鍾意宏以及空頭公司
      的員工，以及被害公司，只是你沒辦法確定是誰，是不是
      來自這些人當中？）是的，我沒辦法確認，因為我不知道
      鍾意宏是先到案，還是我先查出甲○○的名字，我忘記了
      ，不知道甲○○的部份有沒有指認到他，這個部份我就記
      不起來。」等語（見本院卷第90至92頁）。證人即承辦員
      警丁○○雖於本院審理中證稱除了鍾意宏之外，當時有旗
      福公司等空頭公司之員工或被害人公司之員工指認被告涉
      及本案，惟案發距今已經過10餘年，究竟係何人指認被告
      涉及本案，其必須回去調取相關卷宗查詢始能確認等情。
      然經其調取相關卷宗詳細查證後，回報本院稱當初經臺灣
      桃園地方法院檢察署檢察官發交續行調查後，即製作其他
      共犯、犯案現場查訪等相關調查筆錄，並將後續卷證移陳
      檢察署，故警局所留存之檔案並無被告涉案部分等情，此
      有其職務報告在卷可稽（見本院卷第103 頁）。從而，證
      人丁○○既無法確認究竟係何人指認被告涉及本案，亦無
      法提出相關之筆錄供本院判斷，參酌本案卷內之相關資料
      ，除鍾意宏外，尚無他人指證被告涉及本案，而證人丁○
      ○亦自承案件已經過10餘年，印象不是很清楚等情，故尚
      無法僅憑其不確定之模糊記憶即遽論被告參與本案之犯罪
      。
（六）復參考證人梁麗珠於調查站之證述（見臺灣臺北地方法院
      檢察署87年度偵字26424 號卷第103 至104 頁）、證人黃
      志熙於偵訊時之證述（見臺灣桃園地方法院檢察署87年度
      偵字第19028 號卷第122 頁）、證人單盈於審理時之證述
      （見臺灣桃園地方法院89年度訴字226 號卷壹第32至33頁
      ）、證人郭慶國於偵訊時之證述（見臺灣臺北地方法院檢
      察署87年度偵字第26424 號卷第12至13頁）、證人乙○○
      於偵訊時之證述（見臺灣彰化地方檢察署88年度偵字第98
      號卷），經核上述多位證人即被害公司、行號之員工之證
      詞，其等僅能說明被害公司、行號遭旗福公司詐騙之經過
      ，然其等均表明未曾與被告有所接觸，亦即其等均未能指
      認被告涉案，故上述多位證人之證述，尚無從證明係被告
      有何施用詐術之犯行，亦無從證明旗福公司與被告有所牽
      連。
（七）此外，起訴書所載之證據清單編號七所列之相關起訴書、
      併案意旨書，僅能證明被告曾因涉犯詐欺案件，經檢察官
      提起公訴，尚無從做為認定被告涉及本案之證據。另本案
      卷內相關資料多為同案被告鍾意宏擔任「谷奇企業社」負
      責人所涉之另案，與本案並不相關，不宜混淆。且被告於
      案發當時確實曾受羈押，此有臺灣高等法院被告前案紀錄
      表（見本院卷第12頁）在卷可稽，則其是否足以在監所中
      操控同案被告鍾意宏或他人進行本案詐欺取財犯行，不無
      可疑。
（八）是本件檢察官所舉前開證據，綜上所述，實難認被告所為
      符合刑法第339 條第1 項詐欺取財罪之構成要件，更遑論
      被告以此詐欺取財之行為為其日常謀生之職業，而犯修正
      前刑法第340 條常業詐欺罪，亦即尚不足以使本院形成被
      告有起訴書所載常業詐欺犯行之心證。此外，本院在得依
      或應依職權調查證據之範圍內，復查無其他積極明確之證
      據，足以認定被告有檢察官所指之罪行，自屬不能證明被
      告犯罪，依法應為被告無罪之諭知。至於被告聲請傳喚證
      人張文雄、吳旺德到庭，惟該2 人與本件爭點並無關連性
      ，且被告未能提出其等之住址，實際上亦無從傳喚；另被
      告表示願意接受測謊，以證明其並無詐騙之犯行，然因檢
      察官所提出之證據尚無法使本院為被告有罪之確信，已如
      前述，故本院認應無使被告接受測謊之必要，均附此敘明
      。
四、適用之法律：
    刑事訴訟法第301 條第1 項前段。
本案經檢察官唐先恆到庭執行職務。
中    華    民    國    98    年    12    月     9    日
                  刑事第二庭    審判長法  官  楊清益
                                      法  官  林靜雯
                                      法  官  魏宏安
以上正本證明與原本無異。
如不服本判決應於收受判決後10日內向本院提出上訴書狀，並應
應敘述具體理由。其未敘述上訴理由者，應於上訴期間屆滿後20
日內向本院補提理由書( 均須按他造當事人之人數附繕本) 「切
勿逕送上級法院」。告訴人或被害人如對本判決不服者，應具備
理由請求檢察官上訴，其上訴期間之計算係以檢察官收受判決正
本之日期為準。
                                      書記官  張玉楓
中    華    民    國    98    年    12    月    9     日


司法院資訊處製作；財團法人民間司法改革基金會備份。
